【裁判字號】    97,易,2096
【裁判日期】    980220
【裁判案由】    竊佔
【裁判全文】
臺灣臺北地方法院刑事判決              97年度易字第2096號
公  訴  人  臺灣臺北地方法院檢察署檢察官
被      告  丙○○
選任辯護人  屠啟文律師
上列被告因竊佔案件，經檢察官提起公訴（97年度偵續二字第16
號），本院判決如下：
    主  文
丙○○意圖為自己不法之利益，而竊佔他人之不動產，處有期徒
刑捌月，減為有期徒刑肆月，如易科罰金，以銀元參佰元即新臺
幣玖佰元折算壹日。緩刑貳年。
    事  實
一、丙○○之夫李肇良（已於民國95年5 月19日死亡，另由檢察
    官為不起訴處分確定）曾擔任臺北市信義區興隆里（下稱興
    隆里）之前任里長，丙○○則於92年1 月16日繼任為興隆里
    之里長，緣臺北市○○區○○路一段350 之77號建物旁之空
    地即臺北市○○區○○段三小段32、44地號土地（下稱系爭
    土地）之所有權，於79年間陸續移轉登記予興隆里國民住宅
    （下稱興隆國宅）之全體住戶，而與臺北市政府形成共有。
    李肇良於84年間，未經興隆國宅全體住戶及臺北市政府之同
    意或授權，即利用其擔任興隆里里長職務上之機會，在系爭
    土地上搭建鐵皮屋而闢建為停車場使用，並劃有5 個停車位
    （起訴書誤載為7 個），以每個停車位月租金新臺幣（下同
    ）3,500 元之代價，出租與不特定人牟利，而將租金所得據
    為己有。嗣李肇良於95年5 月19日病逝後，丙○○明知上情
    ，乃基於意圖為自己不法之利益，接手管理該停車場，並繼
    續以上開代價收取停車位之租金，以此方式竊佔系爭土地面
    積共106 平方公尺（起訴書誤載為215.7 平方公尺，詳如附
    圖編號A 、A1所示）。
二、案經甲○○訴由臺灣臺北地方法院檢察署檢察官偵查起訴。
    理  由
一、查本院認定事實所引用之下列供述證據及非供述證據，並無
    證據證明係公務員違背法定程序所取得，且被告丙○○及辯
    護人對於證據能力均表示不爭執，迄至言詞辯論終結前亦未
    再聲明異議，經核亦無顯有不可信之情況與不得作為證據之
    情形，本院審酌上開證據資料製作時之情況，尚無違法不當
    及證明力明顯過低之瑕疵，認為以之作為證據應屬適當，是
    依刑事訴訟法第159 條至第159 條之5 規定，本判決下列所
    引用之證據資料，均有證據能力，合先敘明。
二、訊據被告矢口否認有何前揭竊佔犯行，辯稱：系爭土地在62
    年原為垃圾場，所有權人原為國家所有，管理機關為警備總
    部，當時沒有人管理，因為住戶反應髒亂會有傳染病，要伊
    先生將垃圾拿走，將該處作為停車場，伊先生遂向警備總部
    商借系爭土地供人停放腳踏車使用，嗣於79年間，系爭土地
    之所有權陸續移轉予興隆國宅住戶共有，但當時對此毫無所
    悉，致被告一直誤認系爭土地為警備總部或其他公家機關所
    有，至84年間，李肇良於系爭土地上搭建鐵皮屋供作興隆國
    宅住戶停車使用，並按月收取租金，嗣至94年間告訴人提出
    告訴後，伊去查資料，才知道這停車場為國宅用地，95年5
    月伊先生過世後，伊才接下這個停車場並繼續收租金，但租
    金全部用於社區之急難救助及公共設施的維護之用，並已於
    96年12月停止使用該停車場，伊沒有竊佔之意圖，倘有人要
    管理，伊願意將停車場的管理權交出來云云。
三、本院查：
（一）系爭土地之所有權自79年起，已陸續出售持分並移轉登記
      予興隆國宅全體住戶（被告及李肇良亦為共有人之一），
      而與臺北市政府形成共有，被告之夫李肇良自84年起，在
      系爭土地上搭建鐵皮屋並劃有5 個車位供作停車場使用，
      以每個車位每月租金3,500 元之代價，向承租車位之人收
      取租金，嗣李肇良於95年5 月19日病逝之後，由被告接手
      管理該停車場，並繼續以上開代價收取停車位之租金等情
      ，業據被告於偵審中供認在卷，復有臺北市松山地政事務
      所94年6 月20日北市松地三字第09430753800 號函、臺北
      市政府財政局96年3 月14日北市財管字第09630764700 號
      函（見97年度偵續二字第16號卷第8 、9 頁）、臺北市政
      府財政局96年4 月2 日北市財管字第09630978600 號函及
      所附出售清冊（見96年度偵續一字第8 號卷第54至84頁）
      、停車場現場照片6 張（見上開偵卷第32至37頁）及死亡
      證明書附卷可稽，且經本院至現場勘驗屬實，並製有勘驗
      筆錄及現場照片在卷可參（見本院卷第58至74頁）。又被
      告管理停車場所占用之系爭土地，經實際測量結果面積共
      計106 平方公尺（詳如附圖編號A 、A1所示），此有臺北
      市松山地政事務所土地複丈成果圖在卷可佐（見本院卷第
      85頁）。是以，被告確有占用系爭土地之客觀行為，堪以
      認定。
（二）被告及李肇良雖均為系爭土地之共有人之一，然李肇良於
      系爭土地上搭建鐵皮屋供作停車場使用並收取租金乙事，
      並未經興隆國宅全體住戶及臺北市政府之同意，此為被告
      所不爭執，並經告訴人甲○○、證人即興隆國宅住戶乙○
      ○到庭證述屬實（見本院卷第94、97、99頁）。雖被告辯
      稱其對於系爭土地之所有權已移轉予興隆國宅住戶共有毫
      無所悉，一直以為系爭土地為公家機關所有，且其先生李
      肇良已向警備總部商借系爭土地，否認主觀上有何不法所
      有之意圖云云，惟依被告自承：伊因告訴人於94年間提出
      告訴後，伊去查資料才知道該停車場為國宅用地等語，及
      告訴人曾於94年4 月間寄存證信函給被告收執，表明如被
      告未將該停車場交還給興隆國宅全體住戶管理，即以圖利
      追訴等情，有上開存證信函附卷可參（見94年度他字第47
      63號卷第8 頁），並經證人即告訴人甲○○於本院證述明
      確在卷（見本院卷第96頁背面），足認被告至遲於94年間
      即已知悉系爭土地並非伊單獨所有，倘系爭土地欲繼續以
      停車場經營使用並收取租金，自須徵得興隆國宅全體住戶
      或管理委員會之同意，然被告不僅未取得系爭土地全部所
      有權人之同意，即擅自接手經營管理該停車場，而於告訴
      人在94年提出竊佔之告訴後，於96年7 月17日、同年10月
      17日接受檢察官偵訊時仍供稱：系爭土地仍然供作停車使
      用等語（見96年度偵續一字第8 號卷第93、104 頁），可
      見被告未經興隆國宅住戶同意而單獨經營該停車場，已有
      長達1 年多的時間，參以該停車場為鐵皮屋構造，平時鐵
      門上鎖後外人並無法進出，而被告有該停車場之鑰匙等情
      ，此據證人甲○○到庭證述屬實（見本院卷第96頁），並
      有現場照片可佐，足認被告顯有排除他人使用該停車場之
      意圖，則被告對於系爭土地為興隆國宅住戶及臺北市政府
      共有，而非屬自己所有之事實，既已知情，事後仍有前揭
      排除他人使用而經營停車場之行為，堪認被告確有竊佔系
      爭土地之犯意，灼然明甚。
（三）至被告及辯護人雖以該停車場所收取之租金，已悉數用於
      社區之急難救助及公共設施之維護費用，被告並無從中獲
      取任何不法利益，且被告於96年12月亦已停止使用該停車
      場，否認有竊佔之犯意云云。惟按竊佔罪為即成犯，於其
      竊佔行為完成時犯罪即成立，以後之繼續竊佔乃狀態之繼
      續，而非行為之繼續（最高法院66年台上字第3118號判例
      參照）。本件被告自接手管理該停車場之時，其竊佔土地
      之行為即已完成，其固提出其自95年6 月起，將所收取停
      車場之租金存入專戶並列帳記明收支情形之資料為證（見
      本院卷第28至55頁），然依上開資料顯示，被告係將收取
      之租金全數存入自己名義開設之土地銀行帳戶（見本院卷
      第28頁），並非興隆國宅全體住戶或管理委員會之帳戶，
      已難認被告毫無為自己不法所有之意；且被告或有將所收
      取之租金部分用以支付社區之公共設施或急難救助，然亦
      有大部分係用於該停車場之維護及修繕，此觀被告所提出
      之收支明細表即明（見本院卷第29、35頁），而此停車場
      維修費用之支出，本應由單獨管理之被告所自行負擔，是
      被告辯稱其將所收租金悉數用於社區急難救助及公共設施
      維護之費用，顯與事實不符；再參諸被告自92年1 月16日
      起即擔任興隆里之里長，則其所支出用於興隆國宅社區之
      公共費用，究係基於里長身分所為，或係因管理該停車場
      獲取利益所為，實無從得悉；況被告經營該停車場所取得
      之租金，究應用於興隆國宅何處之公共設施或急難救助，
      自應由系爭土地之全體共有人共同決定，並非可由被告一
      人單獨決定。是故，縱使被告確有將所收取租金部分用於
      興隆國宅之急難救助及公共設施之維護，且事後已於96年
      12月將停車場關閉使用，亦難執此遽認其無竊佔之犯意可
      言。
（四）綜上所述，被告及辯護人上開所辯各節顯係卸責之詞，不
      足採信。本件事證明確，被告犯行堪以認定，應依法論科
      。
四、新舊法之比較：
（一）被告行為後，刑法業於95年7 月1 日修正施行。按「行為
      後法律有變更者，適用行為時之法律，但行為後之法律有
      利於行為人者，適用最有利於行為人之法律」，現行刑法
      第2 條第1 項定有明文，此條規定乃與刑法第1 條罪刑法
      定主義契合，而貫徹法律禁止溯及既往原則，係規範行為
      後法律變更所生新舊法律比較適用之準據法，是以，刑法
      第2 條本身雖經修正，但其既屬適用法律之準據法，本身
      尚無比較新舊法之問題，應一律適用裁判時之現行刑法第
      2 條規定以決定適用之刑罰法律。又本次刑法修正之比較
      新舊法，應就罪刑有關之共犯、未遂犯、想像競合犯、牽
      連犯、連續犯、結合犯，以及累犯加重、自首減輕暨其他
      法定加減原因（如身分加減）與加減例等一切情形，綜其
      全部罪刑之結果而為比較（最高法院95年5 月23日95年度
      第8 次刑庭會議決議意旨可資參照）。
（二）按刑法第320 條雖未修正，然關於該條之罰金刑部分，在
      刑法修正前，刑法分則編各罪所定罰金刑之貨幣單位原為
      銀元，其最高罰金數額，從各該法條規定，而最低罰金數
      額，則依修正前刑法第33條第5 款之規定為1 元以上（貨
      幣單位為銀元），且若定有罰金刑之論罪法條係於72年6
      月25日前所制定，而該法條日後均未修正者，得依罰金罰
      鍰提高標準條例第1 條前段規定，就其原定數額提高為2
      倍至10倍，其後修正者則不提高倍數，並依現行法規所定
      貨幣單位折算新臺幣條例第2 條規定，以銀元1 元折算為
      新臺幣3 元；於刑法修正後，因刑法第33條第5 款修正為
      ：「罰金：新臺幣1 千元以上，以百元計算之。」使得刑
      法之罰金貨幣單位已由銀元改為新台幣，則刑法分則編各
      罪所定罰金刑之貨幣單位，自應配合修正為新臺幣，又為
      使刑法分則編各罪所定罰金之最高數額與刑法修正前趨於
      一致，乃增訂刑法施行法第1 條之1 ：「中華民國94年1
      月7 日刑法修正施行後，刑法分則編所定罰金之貨幣單位
      為新臺幣。94年1 月7 日刑法修正時，刑法分則編未修正
      之條文定有罰金者，自94年1 月7 日刑法修正施行後，就
      其所定數額提高為30倍。但72年6 月26日至94年1 月7 日
      新增或修正之條文，就其所定數額提高為3 倍。」從而，
      刑法分則編各罪所定罰金刑之最高數額，於刑法修正前、
      後並無不同，惟修正後刑法第33條第5 款所定罰金刑最低
      數額，較之修正前提高，自以修正前刑法第33條第5 款規
      定有利於被告，應依刑法第2 條第1 項前段規定，適用行
      為時規定即修正前之上開規定，較有利於被告。
五、論罪科刑之理由：
（一）核被告所為，係犯刑法第320 條第2 項之竊佔罪，應科以
      同條第1 項之刑。爰審酌被告明知系爭土地非其一人所有
      ，竟以經營停車場方式竊佔系爭土地營利，損及告訴人及
      興隆國宅住戶之權益，惟念及被告經營停車場所收取之租
      金，確有部分用於該社區之急難救助及公共設施之維護，
      並非完全據為己有，且被告亦為系爭土地之共有人之一，
      及參酌被告並無犯罪前科，有臺灣高等法院被告前案紀錄
      表在卷可按，素行尚可，與其犯罪動機、手段、所竊佔土
      地之方式、面積、所獲不法利益等一切情狀，量處如主文
      所示之刑。
（二）又本件被告之犯罪時間係於96年4 月24日之前，且無中華
      民國九十六年罪犯減刑條例所定不得減刑之情形，爰依同
      條例第2 條第1 項第3 款規定減其宣告刑2 分之1。
（三）又關於易科罰金部分，被告行為時之修正前刑法第41條規
      定：「犯最重本刑為5 年以下有期徒刑以下之刑之罪，而
      受6個 月以下有期徒刑或拘役之宣告，因身體、教育、職
      業、家庭之關係或其他正當事由，執行顯有困難者，得以
      1 元以上3 元以下折算1 日，易科罰金。但確因不執行所
      宣告之刑，難收矯正之效，或難以維持法秩序者，不在此
      限。併合處罰之數罪，均有前項情形，其應執行之刑逾6
      月者，亦同。」並依罰金罰鍰提高標準條例第2 條規定（
      業於95年7 月1 日起因刪除而不再適用），就易科罰金折
      算1 日之數額提高為100 倍（即銀元100 元以上300 元以
      下，經折算為新台幣則為新台幣300 元以上900 元以下）
      ；修正後刑法第41條規定：「犯最重本刑為5 年以下有期
      徒刑以下之刑之罪，而受6個 月以下有期徒刑或拘役之宣
      告者，得以新台幣1 千元、2 千元或3 千元折算1 日，易
      科罰金。但確因不執行所宣告之刑，難收矯正之效，或難
      以維持法秩序者，不在此限。前項規定於數罪併罰，其應
      執行之刑未逾6 月者，亦適用之。」，而罰金罰鍰提高標
      準條例第2 條有關易科罰金折算1 日之數額提高倍數規定
      ，即不再適用。比較修正前後之易科罰金折算標準，自以
      修正前刑法第41條之規定較有利於被告，故應適用修正前
      刑法第41條第1 項前段及修正前罰金罰鍰提高標準條例第
      2 條規定，諭知易科罰金之折算標準。
（四）末按犯罪在刑法前開修正施行前，而於施行後裁判，則其
      緩刑之宣告，應適用修正施行後第74條之規定（最高法院
      95年度第8 次刑事庭會議決議參照）。查被告前未曾因犯
      罪而受有期徒刑以上刑之宣告，此有臺灣高等法院被告前
      案紀錄表在卷可按，其因擔任里長身分，出於主動管理系
      爭土地之意，一時思慮欠周，致罹刑章，犯後確有將所獲
      取停車場之租金用於該社區之急難救助及公共設施之維護
      ，此有被告所提之帳戶明細及收據在卷可參，且被告亦於
      96年12月將該停車場關閉使用，有現場照片可參，其並表
      明願意將該停車場交還予興隆國宅全體住戶管理，足認被
      告犯後已知所警惕，經此偵審程序及科刑之教訓後，諒無
      再犯之虞，本院因認對被告所宣告之刑，以暫不執行為適
      當，爰併予宣告緩刑2 年，以啟自新。
據上論斷，依刑事訴訟法第299 條第1 項前段，刑法第2 條第1
項前段、第320 條第2 項、第74條第1 項第1 款、修正前刑法第
41條第1 項前段，中華民國九十六年罪犯減刑條例第2 條第1 項
第3 款、第7 條、第9 條，刑法施行法第1 條之1 第1 項、第2
項前段，判決如主文。
本案經檢察官呂俊儒到庭執行職務。
中    華    民    國    98    年    2     月    20    日
                    刑事第十九庭審判長法  官  施添寶
                                      法  官  紀文惠
                                      法  官  吳俊龍
上正本證明與原本無異。
如不服本判決應於收受送達後10日內向本院提出上訴書狀，並應
敘述具體理由；其未敘述上訴理由者，應於上訴期間屆滿後20日
內向本院補提理由書（均須按他造當事人之人數附繕本）「切勿
逕送上級法院」。
                                      書記官  劉俊源
中    華    民    國    98    年    2     月    20    日
附錄本判決論罪科刑法條：
中華民國刑法第320條
意圖為自己或第三人不法之所有，而竊取他人之動產者，為竊盜
罪，處5 年以下有期徒刑、拘役或5 百元以下罰金。
意圖為自己或第三人不法之利益，而竊佔他人之不動產者，依前
項之規定處斷。
前二項之未遂犯罰之。


司法院資訊處製作；財團法人民間司法改革基金會備份。
